【裁判字號】    95,易,924
【裁判日期】    950921
【裁判案由】    背信
【裁判全文】
臺灣臺北地方法院刑事判決               95年度易字第924號
公  訴  人  臺灣臺北地方法院檢察署檢察官
被      告  乙○○
選任辯護人  曾增銘律師
            陳羽筠律師
上列被告因背信案件，經檢察官聲請簡易判決處刑（95年度偵字
第2821號），本院受理後（95年度簡字第1303號），認為不宜以
簡易判決處刑，改以通常程序審理，判決如下：
    主  文
乙○○無罪。
    理  由
一、公訴意旨略以：被告乙○○自民國79年起，即負責掌理妙慧
    精舍之財務事宜，係為他人處理事務之人，本應如實支付該
    精舍之一切支出，更不得將妙慧精舍金錢挪作非為該精舍使
    用之其他用途；詎被告竟意圖為第三人之不法利益，於90年
    3月2日，在桃園縣桃園市○○路○段473巷1之3號「正覺蓮
    社」內，為不知情之丙○○、甲○○二人及其等家人支付正
    覺蓮社所舉行之「正覺梁皇法會」費用新臺幣（下同）1000
    0元，致生損害於妙慧精舍之財產。
二、按犯罪事實應依證據認定之，無證據不得認定犯罪事實，又
    不能證明被告犯罪者，應諭知無罪之判決，刑事訴訟法第15
    4條第2項、第301條第1項定有明文。次按認定犯罪事實所憑
    之證據，雖不以直接證據為限，間接證據亦包括在內；然無
    論直接或間接證據，其為訴訟上之證明，須於通常一般之人
    均不致於有所懷疑，而得確信其為真實之程度者，始得據為
    有罪之認定，倘其證明尚未達到此一程度，而有合理性懷疑
    之存在，無從為有罪之確信時，自應為被告無罪之判決，況
    刑事訴訟法第161條第1項規定檢察官就被告犯罪事實，應負
    舉證責任，並指出證明之方法，因此，檢察官對於起訴之犯
    罪事實，應負提出證據及說服之實質舉證責任，倘其所提出
    之證據，不足為被告有罪之積極證明，或其指出證明之方法
    ，無從說服法院以形成被告有罪之心證，基於無罪推定之原
    則，自亦應為被告無罪之諭知，最高法院76年度臺上字第49
    86號、92年臺上字第128號判例意旨亦可參照。
三、訊之被告乙○○固不諱言其為設於臺北縣新店市○○路○段6
    15巷20號、業於73年6月12日經寺廟登記之「妙慧精舍」住
    持（法號釋慧琳），另「妙慧精舍」之管理人為鄭泥婆（法
    號釋明徹），伊有於90年3月2日支用妙慧精舍所有之現金1
    萬元參加位於桃園縣桃園市○○路○段437巷1之3號「正覺蓮
    社」（負責人胡美錦、法號釋證傳）舉辦之「正覺梁皇法會
    」而為丙○○、甲○○祈福等情，惟堅詞否認有何背信犯行
    ，辯稱：因丙○○、甲○○2人多年來義務為妙慧精舍處理
    寺產糾紛，為表達感謝之意始支出上開費用參加法會為該2
    人祈福，所為合於佛教義理等語。
四、公訴意旨認被告有背信犯行，無非係以被告之供述、證人胡
    美錦之證述、卷附妙慧精舍之現金收支帳簿等為其論據。經
    查：
    (一)設於臺北縣新店市○○路○段615巷20號之「妙慧精舍」於
      73年6月12日經寺廟登記，自登記迄今，被告（法號釋慧
      琳）為妙慧精舍之住持，鄭泥婆（法號釋明徹）則為妙慧
      精舍之管理人，由被告職司妙慧精舍之財務支用保存管理
      ；鄭泥婆前於86年間，就妙慧精舍座落、登記為被告與鄭
      泥婆共有（應有部分各2分之1）、位於臺北縣新店市○○
      段德高嶺小段527地號、面積4229平方公尺之土地（下稱
      上開土地）向被告訴請分割共有物，迭經本院86年度重訴
      字第1026號、臺灣高等法院87年度重上字第129號判決駁
      回其訴確定，且以上訴訟係由丙○○律師擔任被告之訴訟
      代理人；另被告有於90年3月2日支用妙慧精舍所有現金1
      萬元予位於桃園縣桃園市○○路○段473巷1之3號正覺蓮
      社」負責人胡美錦（法號釋證傳），作為伊以丙○○、甲○○名義參加正覺蓮社舉辦之「正覺梁皇法會」為丙○○
      、甲○○祈福之費用等情，業據被告供承不諱，核與證人
      胡美錦、鄭泥婆等證述內容相符，並有卷附妙慧精舍之臺
      灣省臺北縣寺廟登記表、本院86年度重訴字第1026號判決
      書、臺灣高等法院87年度重上字第129號判決書、正覺蓮
      社90年3月2日收據、妙慧精舍之90年3月現金收支帳冊等
      可資佐證，此部分事實可堪認定。
    (二)次查：證人丙○○係免費擔任被告之訴訟代理人處理上開
      土地爭訟事宜，而任職台塑公司法務人員之甲○○，則免
      費協助被告與鄭泥婆就上開土地訴訟進行溝通、勸導鄭泥
      婆撤回起訴等情，業經證人丙○○、甲○○於本院審理時
      分別證述明確（見本院95年8月10日審判筆錄）；又參酌
      上開本院86年度重訴字第1026號判決、臺灣高等法院87年
      度重上字第129號判決，業認定被告與管理人均為佛教界
      長老印順導師之出家弟子，上開土地為印順導師於56年3
      月6日贈與予被告及鄭泥婆而登記為2人名下共有，然印順
      導師於贈與之初，即謂「期於設立道場後，將之登記為廟
      產，作為修行弘法之地」，且上開土地嗣亦經登記為廟產
      ，其上並建有妙慧精舍，又依宗教上習慣及佛教叢林規矩
      ，寺廟之廟產來自於十方信徒布施，其贈送目的不外乎弘
      法利生，故雖有因一時便宜行事而登記共有，惟廟產並不
      專屬於任何出家法師，故上開土地顯因物之使用目的不能
      分割，各共有人自不得訴請分割等情而駁回鄭泥婆之訴，
      是以丙○○、甲○○協助被告抗辯及疏通管理人之上開分
      割共有物之起訴請求，乃在保全妙慧精舍廟產完整，核屬
      有利於妙慧精舍之行為，而非與妙慧精舍無關，況其中丙○○為律師，依一般社會通念及本院職權所知，歷任2個
      審級民事訴訟之訴訟代理人且均獲勝訴，所能收取之報酬
      顯將逾1萬元之譜，是被告於妙慧精舍廟產獲保全後，動
      用妙慧精舍所有之1萬元現金，以丙○○、甲○○名義參
      加正覺蓮社舉辦之「正覺梁皇法會」為丙○○、甲○○祈
      福，雖並非充為該2人協助處理上開訴訟之報酬，然尚難
      謂有何為自己或第三人不法利益或損害妙慧精舍利益之意
      圖，亦難謂有何違背其任務之行為。
    (三)至公訴意旨雖以：妙慧精舍於90年3月2日時，僅有現金1
      萬2742元，被告竟從中動支1萬元為丙○○、甲○○2人及
      渠等家人參加「正覺梁皇法會」，已嚴重影響妙慧精舍正
      常財務運轉云云，然查：核閱卷附現金收支帳簿，記載被
      告於89年10月18日、9月16日、12月30日、90年3月2日、3
      月13日，分別存入4萬元、8千元、6千元、5千元、5千元
      至郵局帳戶，另於89年10月11日、11月21日分別自郵局帳
      戶領出3萬元、1萬元；又被告於85年3月6日開立之新店碧
      潭郵局0000000號帳戶，於93年1月5日（郵局僅提供93年1
      月1日起之電腦列印歷史交易詳情表）時仍有2萬3981元存
      款（於95年2月10日則有5萬4760元），此有卷附中華郵政
      股份有限公司板橋郵局95年3月14日板營字第0950200610
      號函附歷史交易詳情表可稽，且被告亦供稱該帳戶為妙慧
      精舍之款項專用帳戶，因郵局拒絕以妙慧精舍名義開戶始
      以伊個人名義開戶等語（見調偵卷第111頁、本院95年9月
      7 日審判筆錄），是被告上開支用1萬元之行為，僅造成
      妙慧精舍之留用現金減少，尚非等同已達於嚴重影響妙慧
      精舍正常財務周轉之程度，此部分公訴意旨尚有誤解；且
      查，訊之證人即管理人鄭泥婆業證稱：妙慧精舍之工作人
      員僅有伊與被告，妙慧精舍之經費均委由被告負責保存管
      理，妙慧精舍日常運作所生電話、水電費等帳務亦均由被
      告負責，被告有決定動支妙慧精舍經費之權利，但伊認為
      被告應將收到的一部份錢財提供給伊花用，伊雖擔任管理
      人，但僅負責種田、種竹筍、誦經等事，自民國79年以後
      ，伊大都住在澎湖，很少住在妙慧精舍內，也未再把錢拿
      回妙慧精舍，收到信徒捐贈均由伊自行支用等語（見本院
      95年9月7日審判筆錄），證人林美惠亦證稱：伊從未見過
      鄭泥婆在妙慧精舍出現等語（見調偵卷第112頁），並有
      卷附現金收支帳簿可稽，核與被告供稱：鄭泥婆自79年以
      後未再資助妙慧精舍之財務，妙慧精舍的財務其實都是信
      徒捐贈給伊的錢，與鄭泥婆無關等語（見同上審判筆錄）
      相符，是鄭泥婆雖為妙慧精舍之名義管理人，然自79年以
      後，妙慧精舍之現金均為被告片面募得，被告於其時起，
      實已為妙慧精舍唯一實際負責人，鄭泥婆自無由對於其後
      被告支用妙慧精舍現金之方式置喙，難認於此情形下，被
      告動用1萬元現金，以丙○○、甲○○名義參加正覺蓮社
      舉辦之「正覺梁皇法會」為丙○○、甲○○祈福之行為，
      有何為自己或第三人不法利益、或損害妙慧精舍利益之意
      圖、或有何違背其任務之行為可言；至卷附臺北縣新店市
      妙慧精舍組織章程、管理協議書，均係92年9月間始擬訂
      ，自不能謂被告應依上開章程、協議書之內容管理財務，
      而為被告不利認定之依據，末此敘明。
五、綜上所述，被告雖有於90年3月2日支用妙慧精舍所有現金1
    萬元予正覺蓮社，作為伊以丙○○、甲○○名義參加正覺蓮
    社舉辦之「正覺梁皇法會」為丙○○、甲○○祈福之費用，
    然丙○○、甲○○先前確有免費協助妙慧精舍處理廟產糾紛
    ，保全妙慧精舍廟產完整之行為，所為顯與妙慧精舍有關且
    有利於妙慧精舍，況妙慧精舍之存款非僅有1萬2742元，被
    告動支1萬元亦不致影響妙慧精舍之正常財務運作，又自79
    年起，妙慧精舍之款項均係由被告個人募得，鄭泥婆雖仍任
    管理人，然未再將自身募得款項交予妙慧精舍或在精舍生活
    ，應認被告其後已為妙慧精舍唯一之實際負責人，是被告上
    開支用行為，然尚難謂有何為自己或第三人不法利益或損害
    妙慧精舍利益之意圖，亦難謂有何違背其任務之行為可言，
    此外，復查無其他積極證據足認被告有公訴意旨所指犯行，
    不能證明被告犯罪，自應為被告無罪之諭知。
據上論斷，應依刑事訴訟法第452條、第301條第1項，判決如主
文。
本案經檢察官蔡立文到庭執行職務
中    華    民    國    95    年    9     月    21    日
            刑事第十二庭  審判長法  官   李英豪
                                法  官   曾正龍
                                法  官   張永宏
以上正本證明與原本無異。
如不服本判決，應於判決送達後10日內，向本院提出上訴狀。
                                書記官  楊婷婷
中    華    民    國    95    年    9    月     21    日


司法院資訊處製作；財團法人民間司法改革基金會備份。
